臺灣高等法院高雄分院民事判決　九十三年度上字第三四號
　　　上　訴　人　　乙○○
　　　訴訟代理人　　高宗良律師
　　　複　代理人　　黃順天律師
　　　被上訴人　　　甲○
　　　訴訟代理人　　戴國石律師
當事人間請求回復名譽事件，上訴人對於民國九十二年十二月二十九日臺灣高雄地方
法院九十一年度訴字第一六九七號第一審判決提起上訴，本院於九十三年七月十五日
言詞辯論終結，判決如下：
    主    文
上訴駁回。
第二審訴訟費用由上訴人負擔。
    事實及理由
一、上訴人主張被上訴人係親民黨籍高雄市立法委員，基於誹謗上訴人名譽之故意，
    於民國九十一年五月二十一日在臺北市立法院中興大樓貴賓室召開記者會，散發
    新聞稿予記者，具體指摘(1)「乙○○在高雄捷運招標過程，違反申請須知規定，
    發還給高捷運輸企業聯盟（下稱高捷企業）新臺幣（下同）四千萬元之保證金，
    雖經高雄市議會糾正，但仍一意孤行，實有圖利廠商之嫌」、(2)「高捷聯盟係由
    山集團與亞斯通公司組成，山集團負責人蘇國華、林明哲等人是乙○○選市長時
    的金主之一，也是支持乙○○基金會之負責人」、(3)「乙○○甫當選高雄市長時
    負債二千萬元，爾後，資產卻以異常速度增加，根據最新的公報資料，乙○○存
    款有八百萬元、外幣存款有三十九萬、投資金額高達二千萬元」、「許多人對於
    乙○○不滿，進而分頭蒐證呈給檢調人員，現在包括高雄市調處、法務部調查局
    南機組掌握證據可說是罪證確鑿，如果檢調人員在年底進行偵辦，乙○○恐將喪
    失高雄市市長競選資格」等語之不實言論，已造成上訴人名譽權之重大損害。爰
    依侵權行為法律關係，請求被上訴人為回復上訴人名譽之適當處分等語。於本院
    聲明：(一)原判決廢棄。(二)被上訴人應將如附件所示之澄清聲明以十四號字體及半
    版（長三十五點五公分、寬二十六公分）之篇幅，連續三日刊登於中國時報、聯
    合報、自由時報、臺灣時報、民眾時報、臺灣日報全國版頭版。(三)被上訴人應將
    本件判決書全文，以十四號字體刊登於中國時報、聯合報、自由時報、臺灣時報
    、民眾時報、臺灣日報全國版頭版。
二、被上訴人則以：被上訴人確有於前揭時、地召開記者會，惟被上訴人現擔任立法
    委員，召開記者會地點係在立法院院區，乃基於民意代表監督政府行政官員所為
    之言論，且所述之內容均有關於公共議題，可受公評之事，應享有憲法保障之言
    論免責權。且被上訴人所為言論係基於善意，分別有高雄市議會函稿、民眾日報
    報導為依據，並非被上訴人虛構不實之事項，亦僅表明上訴人有圖利之嫌，以盡
    被上訴人身為民意代表之責，係屬憲法保障之言論自由，自無侵害上訴人名譽之
    情事等語資為抗辯。於本院聲明：上訴駁回。
三、上訴人主張被上訴人係立法委員，於九十一年五月二十一日在臺北市立法院中興
    大樓貴賓室召開記者會，且散發新聞稿予記者，具體指摘(1)「乙○○在高雄捷運
    招標過程，違反申請須知規定，發還給高捷企業四千萬元之保證金，雖經高雄市
    議會糾正，但仍一意孤行，實有圖利廠商之嫌」、(2)「高捷聯盟係由山集團與亞
    斯通公司組成，山集團負責人蘇國華、林明哲等人是乙○○選市長時的金主之一
    ，也是支持乙○○基金會之負責人」（以下簡稱系爭言論）等語之言論之事實，
    業據其所提出親民黨九十一年五月二十三日電子報影本一份、東森新聞網九十一
    年五月二十一日、同年月二十九日電子報影本二份為證，且為被上訴人所不爭執
    ，自堪信為真實。上訴人另主張關於高捷運輸企業聯盟於第一階段時所繳交四千
    萬元申請保證金退還問題，經調查局詳細調查後，已於九十年七月二日以（90）
    南機肅字第一一一六二號函覆高雄市議會，其說明第二點認為：「該案經調查結
    果，尚乏涉及圖利或其他不法之具體事證」，而高雄市議會亦同意備查。詎被上
    訴人仍利用媒體散布，若被上訴人非出於故意，亦屬因過失而為貶損上訴人名譽
    之行為等情。被上訴人則抗辯其之言論並無不實，且涉及公共議題，為可受公評
    之事，被上訴人基於民意代表之職責，提醒司法機關注意，是否有弊端存在，出
    於保護全民之權益，自屬善意。而法務部調查局南部機動工作組雖函覆高雄市議
    會認乏圖利或其他不法之具體事證，然調查局並非最終司法機關，無法決定上開
    事件之最終結果，且其查無具體事證，並不代表其中並無犯罪，被上訴人陳明上
    訴人有圖利之嫌，亦僅係表明上訴人之嫌疑，其結果仍須待司法機關之最終認定
    ，是以並無誹謗行為，自不構成侵害名譽之情形。另高捷運輸企業聯盟主要成原
    為法商奧斯通及韓國現代公司，而協力之台灣廠商則有燁龍集團、山集團等，此
    皆經報章雜誌登載，而上訴人掌握有多個基金會為其競選奧援，亦經報章雜誌披
    露，其中山集團即其中之一，上訴人為高雄市市長，其個人競選支持來源，於民
    主政治係可受公評之事，由其競選經費來源，是涉及公職人員選舉罷免法第四十
    五條之一以下之規定，上訴人既為政治人物，自應有受大眾檢視之機會。另被上
    訴人並無發表上訴人有關負債財產之事項，該事項並非被上訴人所發佈之新聞等
    語。是本件之爭點為(一)被上訴人有無陳述「乙○○甫當選高雄市長時負債二千萬
    元，爾後，資產卻以異常速度增加，根據最新的公報資料，乙○○存款有八百萬
    元、外幣存款有三十九萬、投資金額高達二千萬元」、「許多人對於乙○○不滿
    ，進而分頭蒐證呈給檢調人員，現在包括高雄市調處、法務部調查局南機組掌握
    證據可說是罪證確鑿，如果檢調人員在年底進行偵辦，乙○○恐將喪失高雄市市
    長競選資格」等語；(二)被上訴人在立法院院區內之中興大樓貴賓室為系爭言論是
    否為立法委員言論免責權範圍？(三)被上訴人所為系爭言論是否已侵害上訴人之名
    譽權？茲分述如下：
四、被上訴人有無陳述「乙○○甫當選高雄市長時負債二千萬元，爾後，資產卻以異
    常速度增加，根據最新的公報資料，乙○○存款有八百萬元、外幣存款有三十九
    萬、投資金額高達二千萬元」、「許多人對於乙○○不滿，進而分頭蒐證呈給檢
    調人員，現在包括高雄市調處、法務部調查局南機組掌握證據可說是罪證確鑿，
    如果檢調人員在年底進行偵辦，乙○○恐將喪失高雄市市長競選資格」等語？查
    ，
(一)、按當事人主張之事實，經他造於準備書狀內或言詞辯論時或在受命法官、受託法
    官前自認者，無庸舉證。當事人於自認有所附加或限制者，應否視有自認，由法
    院審酌情形斷定之。自認之撤銷，除別有規定外，以自認人能證明與事實不符或
    經他造同意者，始得為之，民事訴訟法第二百七十九條定有明文。所謂當事人自
    認之事實，係指當事人之一造，就他造主張不利於己之事實，於其準備書狀內或
    言詞辯論時或在受命法官前自認而言。是自認之撤銷，除別有規定外，如自認人
    能證明與事實不符且係出於錯誤而自認者，即得為之（最高法院七十五年臺上字
    第二八二號判例要旨參照）。
(二)、本件被上訴人於九十二年一月二十八日原法院準備程序期日就上訴人主張之本項
    事實予以自認，此有該次準備程序筆錄在卷可參，且被上訴人亦當庭提出「律師
    蘇盈貴狀告乙○○貪污」剪報資料影本一紙為所述言論之依據。惟被上訴人事後
    於原法院已撤銷該自認，於本院亦否認有陳述本項事實，陳稱被上訴人於立法院
    時並未談及有關上訴人之財產變動狀況，係因其助理將新聞資料交予記者時，有
    交一份蘇盈貴陳述乙○○財產有異常之報導等語。查，被上訴人於記者會上並無
    指述上訴人負債財產之事實，此已據證人林獻堂及葉素萍於台灣高雄地方法院九
    十一年度自字第二五九號刑事誹謗案件中證述無訛，經本院九十二年度上易字第
    九０八號刑事案件調查結果認定被上訴人於上開記者會中並無指述上訴人之上開
    資產問題，此經本院調閱上開卷宗，核閱無訛。是被上訴人所辯並未指述上訴人
    本項負債財產之事實，應可採信。則被上訴人既能證明其上揭自認與事實不符，
    自得撤銷自認。是上訴人主張本項被上訴人須負侵權行為責任，顯不足採。
五、被上訴人在立法院院區內之中興大樓貴賓室為系爭言論是否為立法委員言論免責
    權範圍？
    按憲法第七十三條規定立法委員在院內所為之言論及表決，對院外不負責任，旨
    在保障立法委員受人民付託之職務地位，並避免國家最高立法機關之功能遭致其
    他機關之干擾而受影響。為確保立法委員行使職權無所瞻顧，此項言論免責權之
    保障範圍，應作最大程度之界定，舉凡在院會或委員會之發言、質詢、提案、表
    決以及與此直接相關之附隨行為，如院內黨團協商、公聽會之發言等均屬應予保
    障之事項。越此範圍與行使職權無關之行為，自不在憲法上開條文保障之列。是
    立法委員之言論免責權，應係指立法委員行使直接且重要地有關立法過程之行為
    ，即受言論免責權之保障，而不考慮其在院內或院外，只要立法委員為立法行為
    時，即受此權利之保障，至為明確。本件被上訴人為立法委員，惟其系爭言論並
    非有關立法行為，故無所謂言論免責權之保障，至於被上訴人所辯稱其係於立法
    院中興大樓貴賓室內所召開之臨時記者會中發表系爭言論，為其所為之陳述既非
    有關立法行為，是不以其在立法院內或院外而有所差異，被上訴人此部分之辯解
    ，不足採信。
六、被上訴人所為系爭言論是否已侵害上訴人之名譽權？
(一)、按因故意或過失不法侵害他人之權利者，負損害賠償責任，民法第一百八十四條
    第一項前段定有明文。該項侵權行為請求權基礎之成立要件，須具備有加害行為
    、行為不法、侵害他人權利、致生損害之客觀要件，及行為人有責任能力、有故
    意或過失等主觀要件。
(二)、又憲法第十一條規定，人民之言論自由應予保障。鑑於言論自由有實現自我、溝
    通意見、追求真理及監督各種政治或社會活動、滿足人民知的權利，形成公意，
    促進各種合理的政治及社會活動之功能，乃維持民主多元社會正常發展不可或缺
    之機制，國家應給予最大限度之保障。惟為保護個人名譽、隱私等人格法益，亦
    屬法律所保護。民法上名譽權之侵害，應以社會上對個人評價是否貶損作為判斷
    之依據，苟其行為足以使他人在社會上之評價受到貶損，不論其為故意或過失，
    均可構成侵權行為。而憲法所以保障言論自由，即保護人民可肆無忌憚地對公眾
    事物事物暢所欲言，使政府一切行為均在人民言論監督之下，而能知所警惕，而
    公務人員有依法執行公務之職責，是批評公務員執行公務行為之言論，縱使侵害
    了被批評者之名譽，原則上都為憲法言論自由所保障，而且即使其言論內容不實
    ，也只有在具有「真正惡意」之情形下，才不為憲法所保障。因為人民參與公共
    事務討論爭辯過程中難免會產生錯誤，如對此不實內容的言論加以法律制裁，將
    會使表意人喪失意願或勇氣參與公共事務的討論。
(三)、本件高雄市議會針對高雄市政府捷運局，主辦民間參與高雄都會區大眾捷運系統
    紅橘線路網建設案投資計畫案，涉有評審不公及偏袒情事，於八十九年五月二十
    三日由議長指派訴外人洪茂俊、蔡媽福、陳春生、藍健菖、黃石龍、周鍾、莊啟
    旺等七位議員，成立專案小組成員進行調查，就高雄市政府捷運局將已入圍復退
    出甄選之高捷企業所繳四千萬元保證金，未經訴訟程序擅自准予退還等情，上揭
    小組成員認為高雄市政府有圖利廠商之嫌，建請移送檢調單位偵查，並由高雄市
    市議會於九十年一月十二日將該案函送法務部調查局南區機動組調查一節，此有
    高雄市議會九十一年九月十一日九一高市會建字第０一七五四號函及所附高雄市
    政府捷運局主辦民間參與高雄都會區大眾捷運系統「紅橘線路網建設案投資計畫
    案」涉評審不公及偏袒情事專案調查報告書各一份在卷可稽（參見高雄地方法院
    九十一年度自字第二五九號刑事卷宗），並經本院依職權調閱前揭刑事卷宗核閱
    屬實。是被上訴人所指上訴人將四千萬元之保證金發還高捷企業之行為，業經高
    雄市市議會調查後，認為上訴人有圖利罪嫌，函送調查局偵查等情一節，應屬真
    實之事，而非出於被上訴人虛構之不實內容。而高雄市政府發還給高捷企業四千
    萬元之保證金，依高雄捷運興建工程係高雄市重大交通建設，所需經費龐大，其
    工程發包過程、經費使用等事項，攸關市民權益。從而，參與投標之各家公司本
    身之各項條件及背景、是否具備投標資格、市政府所進行之發包過程是否合乎規
    定等事項，自係涉及社會利益而為市民所關心之公共事務，本即為可受公評之事
    ，係屬政府公務之行為，被上訴人指述該公務員執行公務之行為，對上訴人於捷
    運招標過程中，發還四千萬元保證金予高捷企業等情提出質疑，係屬出於維護人
    民權益之善意發表言論，且陳述內容僅認有圖利廠商之嫌，且確經高雄市議會認
    為高雄市政府有圖利廠商之嫌移送調查，是被上訴人主張為適當之評論，應可採
    信。是被上訴人之系爭言論應應受憲法言論自由之保障，準此，上訴人主張被上
    訴人系爭言論為侵權行為，即屬無據。
(四)、上訴人雖主張前述之捷運保證金發還案，業經法務部調查局調查認為缺乏涉及圖
    利或其他不法之具體事證，且於九十年七月二日函覆高雄市議會在案，被上訴人
    為立法委員，得質詢法務部長提供前揭資料，對此當無不知之理，竟為不實之指
    控等語，並提出該局南部機動工作組九十年七月二日（90）南機肅字第一一一六
    二號函一紙為證，被上訴人則辯稱其對該調查結果事先並不知情，且立法委員無
    調查權，無法調閱上開資料等語。查，被上訴人僅陳述認上訴人有圖利廠商之嫌
    ，被上訴人上開言論既屬言論自由範疇，而無侵權行為可言，則當不以被上訴人
    是否於陳述之前或之後知悉法務部調查局調查已函覆高雄市議會在案為必要，況
    上訴人亦未提出其他證據證明被上訴人事前已知該案經法務部調查局已函覆高雄
    市議會之情事，而逕為認定被上訴人有故意或過失指述不實事項而侵害上訴人名
    譽之侵權行為。
(五)、又民法上名譽權之侵害，應以社會上對個人評價是否貶損作為判斷之依據。所謂
    侵害之名譽，係指社會、外在之名譽，亦即社會一般人對其人格價值所為之評價
    ，其評價的對象，並不限於人之行為或人格之倫理價值，即有關其政治、社交、
    藝術或學術之能力，甚至身體、精神之資質、職業、身分、容貌、家世或血統等
    在社會生活上具有價值者，均廣泛包含在內。又政黨或公職人員候選人之競選經
    費，本得依據公職人員選舉罷免法之規定，由個人或營利事業捐贈之，而該捐贈
    之金額，並可於申報所得稅時作為當年度列舉扣除額，故是否捐款係由該個人或
    營利事業基於稅賦規劃、政見喜惡等種種因素所決定，候選人尚不致因接受某個
    人或營利事業之捐款，即遽謂其在社會上之人格地位之評價，已有所增減。本件
    被上訴人所述山集團負責人蘇國華、林明哲等人是否曾於選舉時捐款支持上訴人
    或是否係支持上訴人之基金會負責人等情，尚與上訴人在社會上人格地位之評價
    無涉。是被上訴人所提「高捷聯盟是由山集團與亞斯通公司組成，而山集團負責
    人蘇國華、林明哲等是乙○○選市長時主要的金主之一，也是支持乙○○基金會
    負責人」等語，客觀上既未對上訴人之人格價值產生負面之評價，被上訴人此部
    分所為言論，尚非侵害上訴人名譽權之侵權行為。況上訴人為高雄市市長，其個
    人競選支持來源，於民主政治係可受公評之事，由其競選經費來源，是涉及公職
    人員選舉罷免法第四十五條之一以下之規定，上訴人既為政治人物，自應有受大
    眾檢視之機會。被上訴人所辯係依中國時報剪報資料所載高捷運輸企業聯盟主要
    成原為法商奧斯通及韓國現代公司，而協力之台灣廠商則有燁龍集團、山集團等
    （詳參原審卷第一一八頁之中國時報剪報資料），而上訴人掌握有多個基金會為
    其競選奧援，亦經報章雜誌披露，其中山集團即其中之一（見原審卷第一二二頁
    ）所為論述，是被上訴人依其所蒐集報上之資料，所為之論述，其內容實難認有
    侵害上訴人之名譽權。
七、綜上所論，被上訴人前揭所為之系爭言論，並無故意或過失侵害上訴人之名譽權
    。從而，上訴人基於侵權行為法律關係，請求被上訴人(一)應將如附件所示之澄清
    聲明以十四號字體及半版（長三十五點五公分、寬二十六公分）之篇幅，連續三
    日刊登於中國時報、聯合報、自由時報、臺灣時報、民眾時報、臺灣日報全國版
    頭版。(二)應將本件判決書全文，以十四號字體刊登於中國時報、聯合報、自由時
    報、臺灣時報、民眾時報、臺灣日報全國版頭版，以為回復上訴人名譽之適當處
    分，為無理由，不應准許。原審為上訴人敗訴之判決，並無不合。上訴意旨指摘
    原判決不當，求予廢棄改判，為無理由，應予駁回。
八、據上論結，本件上訴為無理由，依民事訴訟法第四百四十九條第一項、第七十八
    條，判決如主文。
中　　　華　　　民　　　國　　九十三　　年　　　七　　　月　　二十九　　日
                                                民事第二庭
~B1審判長法　官　簡色嬌
~B2      法　官　陳真真
~B3      法　官　沈建興
正本係照原本作成。
如對本判決上訴，須於判決送達後二十日內向本院提出上訴狀，其未表明上訴理由者
，應於上訴後二十日內向本院提出上訴理由書（均須按他造當事人之人數附繕本）。
上訴時應提出委任律師或具有律師資格之人之委任狀，並依附註條文規定辦理。
中　　　華　　　民　　　國　　九十三　　年　　　八　　　月　　　二　　　日
~B法院書記官　林明威
附註：
民事訴訟法第四百六十六條之一：對於第二審判決上訴，上訴人應委任律師為訴訟代
理人，但上訴人或其法定代理人具有律師資格者，不在此限。
上訴人之配偶、三親等內之血親、二親等內之姻親，或上訴人為法人、中央或地方機
關時，其所屬專任人員具有律師資格並經法院認適當者，亦得為第三審訴訟代理人。
第一項但書及第二項情形，應於提起上訴或委任時釋明之。
